【裁判字號】    94,重再,30
【裁判日期】    950620
【裁判案由】    撤銷贈與行為等
【裁判全文】
臺灣高等法院民事判決                  94年度重再字第30號
再 審 原 告    甲○○
再 審 被 告    國際票券金融股份有限公司
法定 代理人    乙○○
當事人間撤銷贈與行為等事件，再審原告對於中華民國94年 5月
31日本院92年度重上更(二)字第 129號確定判決提起再審之訴，本
院判決如下：
    主      文
再審之訴駁回。
再審訴訟費用由再審原告負擔。
    事實及理由
一、再審原告主張：(一)再審原告未有允受楊瑞仁贈與之承諾，楊
    瑞仁與再審原告間之贈與契約並未成立，此有楊瑞仁於民國
    85年間親筆書寫之自白書及楊瑞仁於85年 4月19日、5月8日
    在台灣台北地方法院84年度訴字第2643號刑事案件訊問時之
    陳述足證；原確定判決卷存事證不足以證明再審原告有受允
    楊瑞仁贈與之意思表示，竟僅憑楊瑞仁單方所為贈與之意思
    表示，遽認再審原告有允受楊瑞仁贈與之意思表示，進而為
    楊瑞仁與再審原告間已成立贈與契約合意之認定，並為不利
    於再審原告之判決，顯與民法第153條、第406條關於贈與契
    約應經當事人雙方意思表示合致始成立之規定相違，即有民
    事訴訟法第496條第1項第 1款「適用法規顯有錯誤」之再審
    事由。(二)再審被告既主張楊瑞仁與再審原告間有贈與契約存
    在，即應依民事訴訟法第 277條規定就此事實負舉證責任，
    倘再審被告未能證明其主張為真實，即應受不利之判決；詎
    原確定判決竟違反上開舉證責任分配原則之規定，不僅未命
    再審被告及楊瑞仁就該等事實負舉證責任，反而逕依再審被
    告及楊瑞仁單方面之指述，認定楊瑞仁與再審原告間已成立
    贈與契約，顯有適用民事訴訟法第 277條舉證責任分配規定
    錯誤之情事，而有民事訴訟法第496條第1項第 1款「適用法
    規顯有錯誤」之再審事由。(三)楊瑞仁於歷審就其如何交付再
    審原告2000萬元款項之供述迭有不同，且對於再審原告於何
    時、何地指示何人領取2000萬元款項完全不清楚，證人吳榮
    祥亦於歷審多次否認有為楊瑞仁交付2000萬元款項予再審原
    告；再依歷審調查結果，並無證據證明再審原告對於吳榮祥
    自梁國興帳戶提領2688萬7994元所轉存入之王邦彥、楊怡瑩
    、林文德及蒲王萍等 4個人頭帳戶有實質掌控權，及再審原
    告已自上開 4個人頭帳戶內取得楊瑞仁所贈與之2000萬元款
    項之情事，應足以證明再審原告確實未受領前揭款項。詎原
    確定判決竟無視上開卷證存在，逕為認定楊瑞仁已交付2000
    萬元款項予再審原告，贈與契約因此生效，並以該贈與契約
    有害及再審被告對楊瑞仁之債權為由，撤銷楊瑞仁與再審原
    告間之贈與契約，判命再審原告應將自楊瑞仁受領之2000萬
    元款項利益返還楊瑞仁，並由再審被告代為受領，顯與民法
    第761條第1項、第179條規定相違，而有民事訴訟法第496條
    第1項第1款所指「適用法規顯有錯誤」之再審事由，為此提
    起本件再審之訴，其訴之聲明為：(一)原確定判決廢棄。(二)再
    審被告 (在第一審)之訴駁回。
二、本件未行言詞辯論，再審被告亦未提出任何書狀為聲明或陳
    述。
三、按民事訴訟法第496條第1項第 1款所謂適用法規顯有錯誤者
    ，係指確定判決所適用之法規顯然不合於法律規定，或與司
    法院現尚有效之大法官會議之解釋，或法院尚有效之判例顯
    然違反者而言（最高法院60年度台再字第 170號判例要旨參
    照) 。又按「所謂適用法規顯有錯誤者，不包括漏未斟酌證
    據及認定事實錯誤之情形在內」、「解釋意思表示原屬事實
    審法院之職權，原確定判決不過就事實審法院所確定之事實
    為法律上之判斷，事實審法院解釋意思表示，縱有不當，亦
    不生適用法規顯有錯誤問題」，亦有最高法院63年度台上字
    第880號、64年台再字第140號判例要旨可資參照。查再審原
    告以原確定判決有適用民法第153條、第406條、第761條第1
    項、第179條、民事訴訟法第277條等法規錯誤之情事，而依
    民事訴訟法第496條第1項第 1款規定提起本件再審之訴，故
    本件所應審究者厥為本院92年度重上更(二)字第 129號確定判
    決是否有再審原告所列舉上開適用法規錯誤之情事，茲析述
    如下：
  (一)按當事人互相表示意思一致者，無論其為明示或默示，契約
    即為成立，民法第153條第1項定有明文。所謂默示之意思表
    示，係指依表意人之舉動或其他情事，足以間接推知其效果
    意思者而言 (最高法院29年度上字第762號判例要旨參照)。
    查原確定判決係以楊瑞仁在原審一再陳稱：伊贈與甲○○2
    000 萬元係由吳榮祥攜帶現金交付甲○○，伊確定甲○○說
    錢是吳榮祥交付」等語（見原審卷(一)第49頁、第117頁 ），
    本院更一審時亦再次確認其陳述，楊瑞仁並稱：「我承認要
    給甲○○2000萬元，她以何種方式從我帳戶中領走則不清楚
    ，只知道被上訴人甲○○、馬文龍從我總帳中扣掉2000萬元
    ，但是是領現金或支票提領則我不知道」、「我要給甲○○
    2000萬元只有甲○○知道，如甲○○沒有將錢領走為何當時
    甲○○要急著出國，但甲○○如何轉帳，我不清楚，也沒有
    參與，只是甲○○每天將帳的處理明細由甲○○的會計做好
    ，然後由甲○○傳真給我」等語（見本院90年度重上更(一)字
    第70號卷第46頁、第47頁），復於本院更二審時具狀陳稱：
    「．．．當初楊瑞仁云贈與2000萬元乙事，只是均口頭承諾
    ，但當時掌管存摺（人頭戶）印章、帳簿等事務者，仍是甲
    ○○本人，所以她是否有領取此筆款項，被上訴人楊瑞仁也
    無100%把握」等語（見本院92年度重上更(二)卷第 129號卷第
    118頁 ）；並以楊瑞仁關於其所指示輾轉提款或轉帳之人提
    款之細節，因事隔多年難免前後陳述未完全契合，尚無礙於
    其供陳之真實性，進而認定楊瑞仁有自承無償贈與再審原告
    2000萬元之情事。再以楊瑞仁確曾輾轉指示吳榮祥將2688萬
    7994元分別匯入再審原告所得掌控之王邦彥、楊怡瑩、林文
    德、蒲王萍等4個人頭帳戶內，嗣王邦彥等4個人頭帳戶復未
    將上開匯入之款項回流入楊瑞仁之帳戶或其可掌控之帳戶等
    情，乃為楊瑞仁與再審原告間之贈與契約已因上開款項之交
    付而成立生效之判斷 (見原確定判決第7頁(四)以下)，顯係以
    再審原告收受該贈與款項而為默示允受贈與之意思表示，據
    以認定楊瑞仁與再審原告間有贈與契約之合致，揆諸上開說
    明，自難認有何適用民法第153條、第406條等法規錯誤之再
    審事由。
  (二)又查，原確定判決以再審被告於原審聲請調查楊瑞仁所使用
    之人頭帳戶梁國興提領現金 500萬元以上之傳票及交易明細
    表情形，發現其中84年 4月11日之現金2688萬7994元提領人
    為吳榮祥，且於當日將此金額分別轉存入王邦彥、楊怡瑩、
    林文德、蒲王萍等 4個不同之銀行帳戶；並依據證人吳榮祥
    於原審證稱：「．．．我的工作是經託付送東西或匯何帳戶
    款，辦後即交給溫小姐會計，偶而會交給甲○○，至於細節
    我便不知情，只是受指示而辦理，這是我的工作性質，我是
    多多少少有送給甲○○，大部是匯票用信封袋．．．」（見
    原審卷(一)第76頁背面），及於本院證稱：伊擔任外務，聽溫
    斐華指示做事，至於有些作現金帳，有些作匯款帳則要請教
    溫小姐，她要伊怎麼辦伊就怎麼辦等語（見本院88年度重上
    字第208號卷第56頁、第57頁 ）、「我當初應徵的是慶宜證
    券，而甲○○是營業員，我的工作是辦理交割的事宜，幫客
    戶匯款。我與楊瑞仁並無面對面認識，應該都是由甲○○處
    知道對方。我的工作就是每天在匯錢，約有2、3億元」、「
    人頭戶的存摺是溫斐華交給我的．．．轉帳都是人頭戶轉到
    人頭戶」等語（見本院卷92年度重上更(二)字第 129號卷第19
    頁至20頁 )，且稽之另證人溫斐華於本院93年重金上更(四)第
    43號之刑事案件中供承：「．．．在慶宜證券，甲○○交待
    張秀發盤，及李東泰、吳榮祥處理交割工作，這一組外，楊
    怡瑩另在大信證券、環球證券等處亦擔任與張秀同樣性質工
    作，另向多家券商下單，楊怡瑩每日會將下單情形回報甲○
    ○，並交割餘額及次日交割不足部分彙報甲○○，甲○○會
    指示楊怡瑩將當日交割款餘額匯至甲○○所掌管之鄭楠興、
    楊怡瑩及鄭妻施素蘭等主要人頭戶帳戶，惟之人頭戶部分，
    至84年農曆春節前後起，均以買超為主，多係甲○○這邊匯
    出交割款，另指示我將次日楊怡瑩人頭戶交割款不足部分，
    依楊怡瑩傳真提供之帳戶明細，予以匯入。」等語，核與證
    人吳榮祥所為：「人頭戶的存摺是溫斐華交給我的，轉帳都
    是人頭戶轉到人頭戶」之證述大致相符，而認定王邦彥、楊
    怡瑩、林文德、蒲王萍等上開 4個帳戶均為再審原告所掌控
    之人頭帳戶，並為楊瑞仁已交付贈與款項予再審原告之判斷
    ，係屬原確定判決斟酌證據、事實認定之範疇，再審原告指
    摘原確定判決適用民事訴訟法第277條、民法第761條第 1項
    、第179條等法規顯有錯誤云云，委無足取。
四、綜上所述，再審原告依據民事訴訟法第496條第1項第 1款規
    定，對於本院92年度重上更(二)字第 129號確定判決提起本件
    再審之訴，即屬顯無再審理由，爰不經言詞辯論逕以判決駁
    回。
五、本件事證已臻明確，再審原告其餘主張陳述及所提證據，經
    本院審酌後，均於本判決之論斷結果不生影響，毋庸逐一論
    述，附此敘明。
六、據上論結，本件再審之訴顯無再審理由，依民事訴訟法第50
    2條第2項、第78條規定，判決如主文。
中    華    民    國    95    年    6     月    20    日
                    民事第十庭  審判長法  官  阮富枝
                                      法  官  陳財旺
                                      法  官  吳麗惠
正本係照原本作成。
如不服本判決，應於收受送達後20日內向本院提出上訴書狀，其
未表明上訴理由者，應於提出上訴後20日內向本院補提理由書狀
（均須按他造當事人之人數附繕本）上訴時應提出委任律師或具
有律師資格之人之委任狀；委任有律師資格者，另應附具律師資
格證書及釋明委任人與受任人有民事訴訟法第466條之一第一項
但書或第二項（詳附註）所定關係之釋明文書影本。
中    華    民    國    95    年    6     月    21    日
                                      書記官  陶美玲
附註：
民事訴訟法第四百六十六條之一（第一項、第二項）：
對於第二審判決上訴，上訴人應委任律師為訴訟代理人。但上訴
人或其他法定代理人具有律師資格者，不在此限。
上訴人之配偶、三親等內之血親、二親等內之姻親，或上訴人為
法人、中央或地方機關時，其所屬專任人員具有律師資格並經法
院認為適當者，亦得為第三審訴訟代理人。


司法院資訊處製作；財團法人民間司法改革基金會備份。
